【裁判字號】    89,上訴,1622
【裁判日期】    891018
【裁判案由】    殺人
【裁判全文】
臺灣高等法院臺中分院刑事判決                  八十九年度上訴字第一六二二號
    上  訴  人
    即  被  告  乙○○
    選任辯護人  蔡得謙
                熊梓檳
                楊國煜
右上訴人即被告因殺人案件，不服臺灣彰化地方法院八十九年度重訴字第五號，中華
民國八十九年七月十七日第一審判決（起訴案號：臺灣彰化地方法院檢察署八十九年
度偵字第一六六六號），提起上訴，本院判決如左：
      主  文
上訴駁回。
      事  實
一、乙○○與其兄甲○○邀得朋友侯智南於民國（下同）八十九年二月二十九日晚上
    九時許，在彰化縣二林鎮○○路新華王餐廳與另名朋友黃神添及黃神添之同居人
    施靜雯聚餐時，黃神添與侯智南即有口角不快。餐畢五人再往彰化縣溪湖鎮三立
    ＫＴＶ飲樂時，黃神添與侯智南尚未言好，侯智南即獨自留在甲○○所駕用之Ｉ
    Ｖ－一四二五號自用小客車上，飲樂中途，甲○○兄弟趁隙駕車載送侯智南返家
    途中，為黃神添發現，怒以電話指稱甲○○兄弟不夠朋友，要求趕回三立ＫＴＶ
    。甲○○兄弟無奈依言回到ＫＴＶ，嗣五人即共車於八十九年三月一日凌晨二時
    許回返至彰化縣溪湖鎮○○路一二八號黃神添住處庭院。詎黃神添積怒未消，下
    車後復作勢欲打車上之侯智南時，為甲○○阻止拉開，此時黃神添亦兼埋怨甲○○袒護侯智南，與甲○○互相推、拉，發生肢體衝突。乙○○見狀下車制止時，
    因遭黃神添以不明物體擊中後腦，返回車上欲尋水瓶澆頭以稍解痛楚時，摸得車
    上其不詳家人所買之水果刀一支，木把長十公分，刃長二十公分，復見黃神添仍
    有毆打甲○○之動作，竟頓萌殺意，取刀下車，朝尚與甲○○推、拉中，倒於地
    上之黃神添右側腋窩猛刺一刀，刀刃由右胸側第四肋間深刺及肺部，因黃神添當
    時搖擺身體掙扎，乙○○亦緊握水果刀不放，致黃神添受有胸廓創口五×一．二
    公分、肋膜創口六．五×二公分、其上方創緣略呈鋸齒狀，創腔向內下，造成右
    肺肺門區創口二．五×一公分。右上肺葉兩處創口（上）二．二×一．七公分及
    （下）五×一．五公分。右中肺葉處亦有兩處創口（上）一．一×０．六公分及
    （下）三．三×０．五公分之傷害，且因之大量血胸。此時黃神添之父丙○○發
    現制止，乙○○將水果刀自黃神添身上抽出，丟棄於地，見狀不對，迅即與甲○○及留於車上之侯智南駕車逃離現場，而由施靜雯報警並將黃神添送醫，惟黃神
    添送醫途中已因右胸部銳器創、右肺銳器創合併大量血胸不治死亡。嗣經警到達
    現場，查獲上情，並扣得前揭水果刀一支。
二、案經彰化縣警察局溪湖分局報請臺灣彰化地方法院檢察署檢察官相驗後偵查起訴
    。
      理  由
一、訊之上訴人即被告乙○○固坦承於前開時地，與其兄甲○○及被害人黃神添，並
    施靜雯、侯智南共同飲宴，嗣因黃神添與侯智南發生口角衝突，返回黃神添住處
    前時，黃神添又與甲○○發生推扯糾紛，其上前排解反遭黃神添以不明器械擊傷
    頭部，乃返回車上尋水解消痛苦，卻發現車上所置水果刀一支，而持水果刀下車
    ，於衝突中刺中被害人黃神添一刀等事實不諱，然矢口否認有何殺人之故意，辯
    稱：其係於拉、扯中，黃神添往其方向衝撞過來，其持刀抵擋，不慎刺中黃神添
    ，其並無致黃神添於死之意云云。惟查被告於警訊中已坦承「：：：我又下車去
    幫忙擋黃神添，卻又被黃以不明物品打中後腦，我原本要撿石頭還擊，看到地上
    有一支水果刀，順手撿起將水果刀拔出，他又上前要打我，拉扯中黃倒地，我便
    以手中水果刀朝黃胸部附近一刀刺下，黃父上前拿磚要打我，我即將刀拔出丟在
    地上：：：」，「是因為我哥哥被打，才拿刀殺他的」等語（見相驗卷第七頁）
    ，於原審審理中亦坦承「（當時為何要殺黃神添﹖）因為氣憤，我當時到車上拿
    水沖頭，又看到黃神添還在打我哥哥，此時我看到車內有一把水果刀，才會拿起
    刀子殺他一刀」（見原審卷第六十八頁），「（當時你去拿刀是何人之主意﹖）
    沒有，當時我是要去拿水，但看到黃神添還在打我哥哥，我才起意拿刀」等語（
    見原審卷第七十二頁），核與被告之兄甲○○於警訊中證稱「到黃神添家時，黃
    神添要毆打侯智南，我過去擋阻，我被黃神添壓到在地被他打，後乙○○也過去
    擋阻，卻被黃神添不知持何物毆打其後腦勺，而我也再前去阻擋，又被黃神添壓
    倒，而乙○○也再阻擋他，我不知道乙○○自何處拿刀，因我也倒在地上，而黃
    神添與乙○○兩人拉扯間，黃神添即被乙○○持水果刀刺中右胸部，：：：」（
    見相驗卷第十頁反面）等語，及黃神添之女友施靜雯於警訊證稱「返回河東里家
    中，黃神添與甲○○發生互相推扯，黃神添被甲○○壓倒在地後，乙○○即由車
    上下車拿了一支水果刀朝黃神添胸部刺一刀」等語（見相驗卷第十一頁反面），
    並黃神添之父丙○○於警訊證稱「：：：原先黃神添先與甲○○在三合院前似有
    爭執，互推對方，後來黃神添被甲○○推倒在地，甲○○的弟弟乙○○即由他們
    所乘坐之ＩＶ－一四二五號自小客車內下來，走近我兒子黃神添倒地處，以水果
    刀朝黃神添腰部附近刺下，並一直按住刀子，一直到我拿掃帚打他時，乙○○才
    將刀子拔出來丟在地上：：」等情節（見相驗卷第八頁）中關於被告係於黃神添
    倒地時，持水果刀加以刺殺之情形相符。參以本件被害人黃神添經內政部警政署
    刑事警察局法醫解剖鑑定結果，其創傷檢查情形為：創傷位於右側腋窩下，創口
    推合後長度三‧九公分，創腔向內下，有法醫解剖紀錄在卷可按（見相驗卷第三
    十九頁），益足證被告係於黃神添倒地後，右手向上伸展，露出右腋之情形下，
    面對黃神添反手持刀，由上往下刺入黃神添右腋下之胸腔，故其創腔向內下。因
    如依被告所辯，係與黃神添拉扯中，黃神添衝過來時，其不小心刺到，則刺創應
    係與身體垂直狀態，且既係正面衝撞而來，如何可能在右側腋窩下造成刺創，足
    見被告所辯亦與事證不符，而被告之兄甲○○事後於偵、審中附和被告之說詞，
    亦證稱係黃神添衝過來時，遭被告不小心刺中云云，應屬親人間迴護之詞，自不
    足採信。又被害人黃神添係因遭被告持刀刺中右側胸部，造成右胸部銳器創，右
    肺銳器創合併大量血胸死亡，其創口於右側腋窩下，創口推合後長度三．九公分
    ，位於右側第四肋間。胸廓創口五×一．二公分、肋膜創口六．五×二公分、其
    上方創緣略呈鋸齒狀，創腔向內下，造成右肺肺門區創口二．五×一公分。右上
    肺葉兩處創口（上）二．二×一．七公分及（下）五×一．五公分。右中肺葉處
    亦有兩處創口（上）一．一×０．六公分及（下）三．三×０．五公分。合併此
    銳器創者，尚有右側肋膜腔多量半凝固血液及右肺塌陷，此創傷為致命傷，致傷
    為輕型刀器，復經臺灣彰化地方法院檢察署檢察官督同法醫師剖驗明確，有勘驗
    筆錄、相驗屍體證明書、驗斷書與內政部警政署刑事警察局法醫解剖鑑定報告各
    一份在卷可憑。且因被害人體表創口一處，並被告堅詞只殺被害人一刀，核與證
    人施靜雯、丙○○證述被告係刺被害人一刀相符，足認被害人肋膜創口上方創緣
    略呈鋸齒狀所表示之刀位非一，與被害人右上及右中肺葉各有兩處創口，係因被
    害人被刺時搖動身體掙扎，及被告當時亦握持水果刀未放所致，容非公訴人所認
    之被告將水果刀部分抽出再自同一傷口猛力刺入造成，公訴人此部分所認顯有誤
    會。此外，復有扣案水果刀一支足資佐證，該水果刀經原審當庭提示勘驗，木把
    部分長十公分，刀刃部分長二十公分，已記明筆錄（見原審卷第七十頁），且其
    上所沾血跡經內政部警政署刑事警察局鑑驗結果，與被害人黃神添血液ＤＮＡ之
    ＳＴＲ型別相符，該型別在台灣地區中國人分布之機率預估為10.40×10－9，亦
    有該局鑑驗書一紙附卷（見原審卷第十五頁）可按，足見刀上所沾係被害人之血
    無疑。徵之被告於犯案當時，因見兄長甲○○與黃神添推、拉，排解時又為黃神
    添以不詳物揮擊中後腦，已深感氣憤，業如前述；適自車上取得水果刀一支，即
    朝黃神添右側腋窩深刺一刀入肺，而胸部左心右肺為人身要害，以刀深刺足取人
    命，以被告之年齡智識而言，顯不得諉為不知，乃明知足以致死之結果猶有上開
    行為，被告有殺人之動機與犯意昭昭明甚，被告事後辯稱無殺人犯意，委無足採
    。本件事證明確，被告犯行堪予認定。
二、核被告所為，係犯刑法第二百七十一條第一項殺人罪。辯護意旨雖謂被告為本件
    行為時，係因受有被害人無理之毆打及見被害人有加害其兄之舉動所刺激，應有
    義憤殺人罪規定之適用云云。然按刑法第二百七十三條第一項義憤殺人罪，其所
    謂「義憤」乃謂基於道義之理由而生憤慨，必先有被害人之不義行為，而在客觀
    上足以引起公憤，依一般人之通常觀念，確無可容忍者，始可謂為「義憤」。本
    件被告所辯情節，縱令屬實，亦僅係受被害人之毆辱欺凌，致憤而殺人，並非基
    於道義之理由而生憤慨之心殺人，自非出於義憤而殺人。原審因認被告罪證明確
    ，適用刑法第二百七十一條第一項之規定，審酌被告犯罪之動機係朋友間細故衝
    突、犯罪之手段凶殘、犯後尚無與被害人家屬達成民事和解等一切情狀，量處有
    期徒刑十二年，以示懲儆。而扣案水果刀一支，並無證據證明為被告所有，故不
    為沒收之諭知，核其認事用法，均無不當，量刑亦堪稱妥適。上訴意旨，任意否
    認犯行，仍執前詞，指摘原判決不當，非有理由，應予駁回。
據上論斷，應依刑事訴訟法第三百六十八條，判決如主文。
本案經檢察官丁○○到庭執行職務。
中      華      民      國    八十九    年      十      月     十八     日
          臺灣高等法院臺中分院刑事第六庭
                                        審判長法  官  李  文  雄
                                              法  官  龔  永  昆
                                              法  官  邱  顯  祥
右正本證明與原本無異。
如不服本判決應於收受送達後十日內向本院提出上訴書狀，其未述上訴之理由者並
得於提起上訴後十日內向本院補提理由書（均須按他造當事人之人數附繕本）。
                                              書記官  方  茂  焜
中      華      民      國    八十九    年      十      月     十九     日
                                                                        Ｃ


司法院資訊處製作；財團法人民間司法改革基金會備份。
